【裁判字號】    94,建上,83
【裁判日期】    950425
【裁判案由】    給付扣罰款
【裁判全文】
臺灣高等法院民事判決                  94年度建上字第83號
上  訴  人  內政部營建署
法定代理人  陳光雄
訴訟代理人  林清源律師
複  代理人  莊明翰律師
被  上訴人  合建營造有限公司
法定代理人  甲○○
訴訟代理人  李文輝律師
當事人間請求給付扣罰款事件，上訴人對於中華民國94年 9月14
日台灣台北地方法院94年度建字第93號第一審判決提起上訴，本
院於95年4月11日言詞辯論終結，判決如下：
    主  文
上訴駁回。
第二審訴訟費用由上訴人負擔。
    事實及理由
一、程序部分：按當事人不得提出新攻擊或防禦方法。但有下列
    情形之一者，不在此限：(二)事實發生於第一審法院言詞辯論
    終結後者。(三)對於在第一審已提出之攻擊或防禦方法為補充
    者，民事訴訟法第447條第1項第2、3款定有明文。經查，本
    件上訴人雖於本院始提出「依舉輕明重法理，被上訴人放棄
    工程施作亦應有兩造工程合約第23條第4項第2款規定之適用
    」之新攻擊方法。然查，上訴人於原審即主張被上訴人應依
    前開約定給付扣罰款，上訴人前開主張僅屬對前開已提出之
    攻擊方法為補充，依上揭規定，應予准許。又，被上訴人雖
    於本院始提出被上證 5即上訴人民事準備書(六)狀證明上訴人
    於另案自承系爭工程未進行驗收或初驗程序，因該書狀係上
    訴人於民國95年3月7日作成 ，屬於第一審法院94年8月25日
    言詞辯論終結後始發生之事實，依前開規定，程序亦合法。
二、上訴人主張略以：被上訴人承攬其發包之「台東縣岩灣新村
    新建工程」（下稱系爭工程），兩造並於89年 3月24日簽訂
    工程契約，詎被上訴人89年 6月26日開始施工後，作輟無常
    ，至91年12月3日應完工日期仍未完工，並於93年 1月8日起
    放棄施作，嗣上訴人為確定被上訴人施工程度，委請建築師
    進行現場勘驗結算，發現被上訴人不止有部分未依進度施作
    ，且有部分未按圖施作，致上訴人均須辦理變更設計施作，
    經結算前者金額為新台幣（下同）413萬3706元 ，後者金額
    為699萬7311.94元，共計1113萬1018元，依兩造工程契約第
    23條第4項第2款約定應以6倍扣罰即6678萬6108元 。按被上
    訴人中途放棄施作系爭工程，雖與「在工程初驗或驗收時..
    ... 發現工程與規定不符」之文字不符，惟依舉輕明重法理
    ，前開約定亦應適用。再者，被上訴人以放棄施工之方式致
    系爭工程無法辦理初驗或驗收，應類推適用民法第101條第1
    項規定，視為系爭工程經結算減帳後，已完成初驗或驗收程
    序。且被上訴人早已默許上訴人對其主張扣罰權，現又就此
    爭執，實有違誠信原則，亦有違禁反言原則。又，兩造合約
    並未加重被上訴人之責任，係因被上訴人先違約，上訴人始
    行使扣罰權，實無違反民法第247條之1規定。再者，被上訴
    人於原審提起反訴請求上訴人給付第26期工程款，惟該工程
    款債權於92年4月18日即發生，被上訴人遲至94年6月21日始
    請求，已逾２年消滅時效等語（上訴人於原審訴請被上訴人
    給付6678萬6108元扣罰款本息，被上訴人則提起反訴請求上
    訴人給付87萬6930元工程款本息，原審就本訴及反訴部分均
    判決上訴人敗訴，上訴人不服提起上訴）。爰上訴聲明：(一)
    原判決不利上訴人部分廢棄。(二)廢棄部分，駁回被上訴人於
    第一審提起之反訴。被上訴人並應給付上訴人6678萬6108元
    及自起訴狀送達之翌日起至給付日止，按年利率5%計算之利
    息。(三)第一、二審訴訟費用由被上訴人負擔。(四)願供擔保，
    請准宣告假執行。
三、被上訴人則以 ：伊於93年2月間放棄施作系爭工程，並與上
    訴人協議終止契約關係，後續工程之進行與伊無關，且系爭
    工程施作與兩造合約不符部分係在工程進行中發生，非屬系
    爭工程契約第23條第4項第2款約定於完工後初驗及驗收時發
    現，故無該款規定之適用。且系爭合約既已約明為「初驗或
    驗收時」，即不能任意擴張解釋。且參酌政府採購法第72條
    第2項規定並無處罰規定 ，前開約定不當加重被上訴人責任
    及對被上訴人有重大不利益，依民法第247條之1規定，亦應
    屬無效 。又，系爭合約第23條第4項第3款違約情事較第2款
    情形為重，惟前者無罰款之約定 ，然後者卻須以6倍扣罰，
    亦顯有輕重失衡。再者，上訴人從未進行任何驗收，被上訴
    人亦不知悉上訴人有前開結算情事，況已施作部分均屬可補
    正或拆換者，上訴人未定期命被上訴人拆換即主張依前開約
    定扣罰，亦有不合。被上訴人係因上訴人拒付第26期估驗款
    造成伊週轉困難始無力繼續施作系爭工程，且終止兩造間合
    約亦經上訴人同意，被上訴人實非以「不正當行為」規避系
    爭合約第23條第4項第2款之適用。且上訴人發放第26次估驗
    款時，曾以被上訴人逾期為由扣款1282萬8988元，經兩造協
    商後，上訴人即將未完成之工程交與訴外人晉欣營造有限公
    司（下稱晉欣公司）施作，且將前開款項扣除代墊款後撥付
    予晉欣公司，現又主張須扣罰，亦有違誠信原則。況系爭合
    約第23條第4項第2款既約定「以扣款方式處理」，則僅能自
    工程款中扣抵，不應另行請求被上訴人給付。退步言，系爭
    合約第23條第4項第2款約定性質上亦屬違約金，而該違約金
    顯有過高之情，應予核減。且上訴人之員工在場監造，計價
    亦經上訴人查核始撥付，對損害之發生及擴大亦屬與有過失
    。再者，第26期估驗款之估驗日期雖為92年4月18日 ，然當
    時兩造已合意其中1200萬7948元暫予扣留，俟確定應扣款金
    額後再行結算，因上訴人於94年3月9日起訴時，被上訴人始
    知悉確切扣款額為1113萬1017元，被上訴人於原審反訴請求
    該差額款項並未罹於時效，前開暫時保留工程款於扣除經上
    訴人確認之應扣款尚剩餘87萬6930元，自應給付被上訴人等
    語。爰答辯聲明：(一)上訴駁回。(二)訴訟費用由上訴人負擔。
    (三)願供擔保，免為假執行。
四、兩造不爭執之事實：
   (一)本次第26期工程款估驗計價為 2822萬4000元， 暫時減帳
     1200萬7948元，保留款金額為19萬7120元，經扣除後應發
     金額為1601萬8932元（00000000 - 00000000 -000020 =
     00000000）。嗣上訴人支付318萬9944元予被上訴人， 尚
     餘1282萬8988元（00000000 -0000000=00000000），再扣
     除上訴人代墊款134萬2694元後，其餘之1148萬6294元（
     00000000 -0000000=00000000）均已由被上訴人讓與晉欣
     公司。
   (二)暫時減帳1200萬7948元 ，係針對未施作溢領工程款及已施
     作與圖不符應減帳工程款預估暫時減帳之款項 ，扣除「未
     施作已撥款應減帳」之413萬3706元，及「已施作與圖不符
     應減帳」之699萬7311.94元 ，合計應扣款為1113萬1018元
     （0000000+ 0000000000=00000000.94小數點以下四捨五入
     ），暫時減帳與實際應減帳款項扣除後 ，尚餘87萬6930元
     （00000000-00000000=876930）。
五、本件兩造爭點為：
  (一)上訴人主張依系爭工程契約第23條第4項第2款之約定，施以
    6倍扣罰是否正當？
  (二)上訴人得否另依不完全給付規定為請求？
  (三)系爭工程契約第23條第4項第 2款之約定是否有民法第247條
    之1規定情形而應認定該約定為無效？
  (四)系爭工程契約第23條第4項第2款之約定是否為違約金之約定
    ？是否有違約金過高情事而應酌減？
  (五)被上訴人得否主張上訴人「與有過失」？
  (六)被上訴人請求上訴人給付87萬6930元有無理由？請求權是否
    罹於時效而消滅？
  茲就兩造爭點分述如下：
六、上訴人主張依系爭工程契約第23條第4項第2款之約定施以6
    倍扣罰，並非正當：
  (一)上訴人主張被上訴人公司承攬其所發包之系爭工程，至93年
    1月8日放棄承作系爭工程後續未完成部分，經建築師估驗被
    上訴人未施作部分及已施作而與設計圖不符須辦理扣款減帳
    部分，金額計1113萬1018元之事實，業據其提出系爭工程契
    約書、研商『台東縣岩灣新村新建工程』後續工程續約事宜
    協調會議紀錄及柳慧燕建築師事務所『台東縣岩灣新村新建
    工程』未作減帳部分及未符圖說減帳部分說明及詳細表等件
    為證（見原審卷第4、38、39頁）， 並為被上訴人所不爭執
    ，固堪信為真實，惟依據協調會議紀錄所載係於93年1月8日
    放棄系爭工程，非93年2月併予敘明。
  (二)上訴人主張依據系爭工程契約第23條第4項第2款約定應課罰
    被上訴人６倍之扣款一節，則為被上訴人所否認。按解釋契
    約固應探求當事人立約時之真意，不能拘泥於契約之文字，
    但契約文字業已表示當事人真意，無須別事探求者，即不得
    反捨契約文字而更為曲解，最高法院著有17年上字第1118號
    判例可考。查依系爭工程契約第23條第 3項係約定「初驗與
    驗收：1.乙（即被上訴人）方應於履約標的預定完成履約日
    前或完成履約當日，將完成履約日期書面通知監造單位及甲
    方（即上訴人），甲方於乙方申報工程完工日起，應於30日
    內辦理初驗或驗收。有初驗程序者，於初驗合格後，甲方應
    於20日內派員辦理驗收… 」；第23條第4項則約定「本工程
    在初驗或驗收時，甲方發現其工程與規定不符時，乙方應在
    甲方指定的期限內做下列的處理，並報告甲方複驗……。」
    系爭工程契約同條項第２款約定「工程與規定不符者，在不
    影響使用目的，不妨礙安全及觀瞻，經甲方檢討其拆換確有
    困難者，得以扣款方式處理，其扣款除另有規定外，應依其
    實作價值與契約價格差額６倍扣罰之。」等語，有系爭工程
    契約可稽（見原審卷第27頁），足見依系爭工程契約第23條
    第4項第2款約定，上訴人主張扣罰之前提係以系爭工程經初
    驗或驗收程序後始得為之，而初驗及驗收程序則係指被上訴
    人於履約標的預定完成履約日前或完成履約當日，以書面將
    完成履約日期通知監造單位及上訴人，而上訴人則須於收到
    通知後30日內辦理初驗或驗收，或於上訴人先為初驗程序時
    ，當初驗合格後，於20日內辦理驗收而言，此觀上開契約規
    定自明。而查，系爭工程未完成部分已經被上訴人放棄施作
    ，為兩造所不爭執，自無從辦理初驗、驗收，自與系爭工程
    契約第23條第4項第2款所定之扣款前提要件不符。又關於系
    爭工程已完成而與合約不符部分，業據證人即負責監造之建
    築師吳世欽在其函覆原審之94年 5月20日台東岩灣工程字第
    940520號函中亦指明本工程施作與合約不符部分是在「工程
    進行中」發現，並沒有完成所謂「初驗」或「驗收」之程序
    （見原審卷第87頁），因此均無上開條款之適用。
  (三)上訴人雖又主張其於每次計價時所為之估驗程序，皆符合系
    爭契約第23條第3項所定義之初驗及驗收程序之要求 ，其自
    得主張依據系爭工程契約第23條第4項第2款予以扣罰云云。
    惟查 ，依系爭工程契約第23條第3項之約定，被上訴人必先
    完成履約後始可報請上訴人進行初驗及驗收程序，至上訴人
    於被上訴人按時請款時，雖有予以估驗計價，僅係其核計暫
    付工程款之程序，該估驗計價程序僅係依系爭工程契約第16
    條第1項約定 ，於自開工日起每15日所為之計價程序，尚非
    兩造所約定之初驗及驗收程序。上訴人另主張被上訴人於93
    年1月8日放棄系爭工程之施作，為確定被上訴人已施工之進
    度，由柳慧燕建築師進行系爭工程中途結算驗收，以確定上
    訴人與被上訴人間權利義務歸屬，此屬中途所進行之驗收並
    舉原審原證3為據云云。然對照上訴人原審所提原證3之發文
    日期為92年1月2日（見原審卷第39頁），與上訴人所稱是在
    被上訴人93年1月8日放棄系爭工程後進行中途驗收，放棄施
    作係在柳慧燕所進行之結算後，已顯然矛盾，且該函文並未
    副知被上訴人，未會同被上訴人為之，不得認係一種驗收程
    序，何況所謂「中途驗收」在合約中並無此種「驗收」，且
    與合約第23條第4項規定之「初驗或驗收」不符 。再「未作
    減帳部分」，既未施工，並無施工與圖不符可言，與合約第
    23條第4項顯然無關 ，而施作與圖有所不符，本即得予隨時
    更正，如發現工程與規定不符時，上訴人尚且應指定期限由
    被上訴人補正，與工程完工進入驗收階段自不相同，「與圖
    不符減帳部分」被上訴人在完工初驗及驗收前，本即得自行
    加以補正或拆換，上訴人未通知被上訴人補正，自不能任意
    擴張６倍扣罰約定之解釋範圍。又本件依行政院公共工程委
    員會92年7月31日工程金字第09200311330號函釋亦略以「如
    非屬政府採購法第72條第２項驗收結果與規定不符者，尚難
    謂有本法施行細則第98條第２項規定之適用」「來函所附契
    約第23條第4項第2款係規定工程於初驗或複驗時，甲方發現
    其工程與規定不符時之處理方式」等語（見原審卷第52、53
    頁），須初驗、複驗時才有適用，上訴人稱其亦得依系爭工
    程契約第23條第4項第2款之約定予以扣罰云云，仍非可取。
  (四)上訴人再主張依其在原審所提出之原證8被上訴人 92年12月
    19日函說明內容，被上訴人自行與監造建築師確認扣款金額
    ，應可認定被上訴人就系爭工程有瑕疵部分願以扣款替代拆
    除云云。然查該函文說明內容為︰「本工程已由高雄銀行市
    府分行推薦晉欣營造有限公司承接本工程後續未施作部分，
    然第26期工程估驗款內之暫扣款金額，請貴署（指上訴人）
    配合辦理為核算實際應扣款金額。」「為使後續工程能儘速
    推動，且讓接續本工程之晉欣營造有限公司，在後續工程之
    工程總價訂立上得已（以）明確，本公司（指被上訴人）已
    與監造建築師核算確認實際扣款金額」等語，有被上訴人公
    司函影本一份附卷可稽 （見原審卷第105頁），該函中被上
    訴人僅係同意核算 ，並無同意確認扣款金額為6倍扣罰。再
    者，兩造與監造建築師核算確認實際扣款金額，上訴人才從
    被上訴人前述第26期款中之1282萬8988元，扣除代墊款後，
    將其餘之1148萬6294元轉讓予晉欣公司，則其真意係將未給
    付之估驗款轉讓，並非以6倍扣罰計算 ，顯然被上訴人並無
    同意6倍扣罰 ，上訴人主張與事實不符，上訴人稱被上訴人
    違反禁反言原則云云，尚非可採。
  (五)上訴人復主張被上訴人於93年1月8日放棄系爭工程施工，藉
    此使系爭工程無法辦理初驗或驗收，規避系爭合約第23條第
    4項第2款之適用，當應認定需類推適用民法第101條第1項規
    定，既依「舉輕明重」法理，上訴人放棄系爭工程施作情形
    ，更應有6倍扣罰約定之適用云云。惟按民法第101條規定須
    有「以不正當行為阻止條件之成就者」，始足當之，本件被
    上訴人在93年1月8日協調會放棄系爭工程之施作，係經上訴
    人之同意，兩造因而終止合約關係，有協調會記錄可參（見
    原審卷第38頁），因契約終止而不進行驗收程序均經上訴人
    參與，並非被上訴人以不正當行為阻止條件成就，上訴人主
    張類推適用民法第101條第1項規定，尚屬無據。況本件是經
    協議後之終止，合約中途終止契約可能原因有許多不同情況
    ，自難認在此情形仍應適用合約第23條第4項第2款之扣罰約
    定，本件自難以舉輕明重法理 ，主張認有合約第23條第4項
    第2款扣罰規定之適用。
  (六)再者，被上訴人放棄系爭工程是經由上訴人、被上訴人及履
    約保證金保證銀行協議，被上訴人放棄系爭工程，再由訴外
    人晉欣公司與上訴人重新簽訂契約，就未完成部分由晉欣公
    司承作，兩造同意終止合約關係，上訴人將未完成之工程交
    與晉欣公司施作，上訴人也確再與訴外人晉欣公司重新訂約
    ， 上訴人更扣除保留款19萬7120元及代墊款134萬2694元後
    ， 給付被上訴人318萬9944元，將應交付予被上訴人之第26
    期估驗計價款中1148萬6294元撥付予晉欣公司，有上訴人93
    年 5月20日營署工務字第0932907886號函可考（見本院卷第
    73頁），兩造係以將被上訴人應收受餘款撥付晉欣公司，作
    為兩造協議系爭工程之結算方式，因並無另為保留，無從再
    對被上訴人主張扣罰。況系爭契約第23條第4項第2款既約定
    為「以扣款方式處理」，則充其量亦只能在工程款中扣款，
    本件上訴人就未施作部分扣除413萬3706元， 兩造固無爭執
    ， 但就已施作而與圖不符部分扣除應給付之工程款 699萬
    7312元，已經扣罰，自不能另行請求被上訴人給付扣罰款。
  (七)綜上，被上訴人抗辯上訴人無行使系爭工程契約第23條第4
    項第2款約定扣罰之權利，為屬可取。
七、上訴人不得另依不完全給付規定為請求：按因可歸責於債務
    人之事由，致為不完全給付者，債權人得依關於給付遲延或
    給付不能之規定行使其權利。民法第227條第1項定有明文。
    又按當事人主張有利於己之事實者，就其事實有舉證之責任
    。民事訴訟法第277條前段亦有明定 。上訴人雖主張被上訴
    人於履行系爭契約之過程中有不完全給付之情事，而可依系
    爭工程契約第23條第4項第2款之約定予以扣罰云云。惟查，
    系爭工程契約第23條第4項第2款約定之行使要件須經初驗及
    驗收程序，本件不合該規定業經論述如前，且上訴人自陳被
    上訴人已終止系爭工程契約，其並同意由訴外人晉欣公司承
    接系爭工程後續未完成部分，則系爭工程既由晉欣公司繼續
    履行給付，兩造已經終止系爭工程契約，並無保留，自不得
    另依不完全給付為由請求賠償，上訴人之主張並非可取。上
    訴人既不得主張扣罰，自無必要再論斷系爭工程契約第23條
    第4項第2款約定是否有民法第247條之1規定，或屬違約金約
    定而應酌減，及上訴人是否與有過失，併予敘明。
八、被上訴人在原審反訴請求上訴人給付87萬6930元有無理由？
  (一)按稱承攬者，謂當事人約定，一方為他方完成一定之工作，
    他方俟工作完成，給付報酬之契約。約定由承攬人供給材料
    者，其材料之價額，推定為報酬之一部。又報酬應於工作交
    付時給付之，無須交付者，應於工作完成時給付之。工作係
    分部交付，而報酬係就各部分定之者，應於每部分交付時，
    給付該部分之報酬。民法第490條、第505條分別定有明文。
  (二)查 ，依系爭工程契約第16條第1項約定，本工程自開工日起
    ，每15日估驗計價撥付估驗款1次 ，有工程契約可參（見原
    審卷第11頁）。查，系爭工程第26次估驗款之暫時減帳部分
    共1200萬7948元，此部分係屬估驗當時無法計算而暫未加入
    計算之工程款，為兩造所不爭，並有第26次估驗計價單為證
    （見原審卷第54頁）。而第26次估驗計價時，因被上訴人未
    施作部分及工程施作而與設計圖不符須辦理扣款收受部分，
    金額計1113萬1018元，復為兩造所不爭，並有被上訴人所提
    之柳慧燕建築師事務所『台東縣岩灣新村新建工程』未作減
    帳部分及未符圖說減帳部分說明及詳細表1件為證 （見原審
    卷第41、42頁），則第26次估驗款暫時減帳部分之金額，上
    訴人溢扣87萬6930元，均為兩造所不爭執，此部分堪信為真
    實。
  (三)上訴人雖主張此部分之工程款經被上訴人同意，已移轉予訴
    外人晉欣公司云云。惟查移轉予訴外人晉欣公司之款項係指
    第26次估驗款實發金額中，遭上訴人所扣留之1282萬8988元
    減去代墊款134萬2694元後其餘之1148萬6294元 ，此為上訴
    人所不爭執 ，並有內政部營建署93年5月20日營署工務字第
    0932907886號函及內政部營建署93年 3月22日營署工務字第
    0930016880號函及被上訴人公司於93年 4月20日書立之同意
    書可參（見原審卷第72、163、167頁），顯見移轉予訴外人
    晉欣公司之款項，並不包含該部分工程款，第26次估驗款之
    暫時減帳部分結算後上訴人既已溢扣87萬6930元，自應給付
    被上訴人。
  (四)上訴人抗辯第26期估驗日期為92年 4月18日， 估驗金額為
    2822萬4000元，被上訴人至94年 6月20日請求給付工程款，
    已罹於民法第127條第7款所規定之２年時效期間而消滅云云
    。然按消滅時效自請求權可行使時起算。 民法第128條前段
    定有明文。查原審被證２之第26期估驗款估驗計價為2822萬
    4000元，日期雖為92年 4月18日（見原審卷第54頁），然當
    時估驗計價即載明其中之1200萬7948元為暫時減帳扣款，而
    所謂暫時減帳金額，係指估驗當時無法確切計算而暫未加入
    計算之工程款，此部分工程款須經上訴人確定尚有多餘款項
    後，被上訴人始可據以請求， 則當時就暫時減帳之 1200萬
    7948元自須待未按圖施工部分之扣款金額確定經結算後始得
    請求，於92年 4月18日顯尚不得為請求，自不得起算時效。
    因本件暫時減帳部分確定金額被上訴人否認於起訴前知悉，
    上訴人亦未能舉證證明被上訴人已受告知，因至94年 3月9
    日上訴人起訴時才表明與圖不符施作部分扣款額為 699萬
    7311.94元，未施作部分撥款為413萬3706元，合計扣款金額
    為1113萬1018元（小數點以下四捨五入），斯時被上訴人才
    知悉暫時減帳之保留款1200萬7948元扣抵後尚有餘款得以請
    求，時效自此時起算，則計至於94年 6月21日被上訴人於原
    審提起反訴時，並未逾２年時效，是上訴人抗辯工程款之請
    求權已罹於時效云云，自非可取。
  (五)綜上，被上訴人在原審依據承攬關係及系爭工程契約第16條
    之約定，反訴請求上訴人給付工程款87萬6930元，自屬可取
    。
九、綜上所述，上訴人主張行使系爭工程契約第23條第4項第2款
    之約定，按扣款金額1113萬1018元處以６倍之扣罰款，請求
    被上訴人給付6678萬6108元及自起訴狀繕本送達翌日起至給
    付日止，按年利率5%計算之利息，為屬無據，不應准許。其
    假執行之聲請亦失所附麗，應併予駁回。被上訴人於原審反
    訴請求上訴人應給付工程款87萬6930元及自反訴狀繕本送達
    翌日即94年 6月22日起至清償日止，按年息5%計算之利息，
    為有理由，應予准許。原審於本訴部分為上訴人敗訴之判決
    及駁回其假執行之聲請暨於反訴部分判令上訴人給付，並依
    據兩造聲請分別酌定相當擔保金額為准免假執行之宣告，核
    無不合。上訴意旨指摘原判決不當，求予廢棄改判，為無理
    由，應予駁回上訴。
十、本件事證已臻明確，兩造其餘主張、陳述及所提之證據，經
    核均與判決結果無影響，爰不逐一論述，附此敘明。
十一、據上論結，本件上訴為無理由，依民事訴訟法第449條第1項
    、第78條，判決如主文。
中    華    民    國    95    年    4     月    25    日
                  民事第七庭  審判長法  官  鄭三源
                                    法  官  蘇瑞華
                                    法  官  黃嘉烈
正本係照原本作成。
如不服本判決，應於收受送達後20日內向本院提出上訴書狀，其
未表明上訴理由者，應於提出上訴後20日內向本院補提理由書狀
（均須按他造當事人之人數附繕本）上訴時應提出委任律師或具
有律師資格之人之委任狀；委任有律師資格者，另應附具律師資
格證書及釋明委任人與受任人有民事訴訟法第466條之1第 1項但
書或第2項（詳附註）所定關係之釋明文書影本。
中    華    民    國    95    年    4     月    26    日
                                    書記官  倪淑芳
附註：
民事訴訟法第466條之1（第1項、第2項）：
對於第二審判決上訴，上訴人應委任律師為訴訟代理人。但上訴
人或其他法定代理人具有律師資格者，不在此限。
上訴人之配偶、三親等內之血親、二親等內之姻親，或上訴人為
法人、中央或地方機關時，其所屬專任人員具有律師資格並經法
院認為適當者，亦得為第三審訴訟代理人。


司法院資訊處製作；財團法人民間司法改革基金會備份。
